【裁判字號】    96,訴,704
【裁判日期】    970124
【裁判案由】    發明專利異議
【裁判全文】
臺北高等行政法院判決
                                     96年度訴字第00704號
                              .
原      告  日月光半導體製造股份有限公司
代  表  人  甲○○
訴訟代理人  陳森豐  律師
被      告  經濟部
代  表  人  乙○○部長）住同.
訴訟代理人  戊○○
參  加  人  丙○○
訴訟代理人  丁○○
上列當事人間因發明專利異議事件，原告不服經濟部中華民國95
年12月21日經訴字第09506184600 號訴願決定，提起行政訴訟，
經本院裁定命參加人獨立參加訴訟，本院判決如下：
    主  文
原告之訴駁回。
訴訟費用由原告負擔。
    事  實
一、事實概要：
    原告前於民國90年10月24日以「無外引腳半導體封裝構造及
    其導線架」（下稱系爭案）向原處分機關智慧財產局（下稱
    原處分機關）申請發明專利，經原處分機關編為第00000000
    號審查，准予專利。公告期間，參加人以其不符核准審定時
    專利法第20條之1 、第20條第1 項第1 款及第2 項規定，對
    之提起異議。原告復於92年5 月13日提出系爭案申請專利範
    圍修正本，經原處分機關審查准予修正，並於95年5 月19日
    以（95）智專三（二）04024 字第09520388240 號專利異議
    審定書為「異議不成立」之處分。參加人不服，提起訴願，
    經被告以95年12月21日經訴字第09506184600 號訴願決定：
    「原處分撤銷，由原處分機關另為適法之處分」。原告不服
    ，遂提起本件行政訴訟。
二、兩造聲明：
  (一)原告聲明：
    1.訴願決定撤銷。
    2.訴訟費用由被告負擔。
  (二)被告聲明：
    1.駁回原告之訴。
    2.訴訟費用由原告負擔。
  (三)原告聲明：
    1.駁回原告之訴。
    2.訴訟費用由原告負擔。
三、兩造之爭點：系爭案是否違反核准審定時專利法第20條第2
    項之規定，而應予撤銷專利權？
  (一)原告主張之理由：
    1.被告所為「原處分撤銷，由原處分機關另為適法之處分。
      」之理由，主要係為：
      系爭案申請專利範圍第3 項之「無外引腳半導體封裝構
        造之導線架」其請求主張之權利範圍為「物」而非方法
        ，因此，不論是否採用衝壓或蝕刻方法形成，其主要技
        術特徵已揭示於引證4 （USP0000000）中。再者引證4
        第10圖至第13圖之第一凹陷與第二凹陷有部分彼此重疊
        ，而系爭案之第一及第二半蝕刻區域投影至同一平面時
        完全不重疊，係因系爭案為避免過度蝕刻斷裂，為熟習
        該技術領域者慣用之設計，在「物」之功效與目的上並
        無二致，因此，系爭案屬運用申請前既有引證4 之技術
        與知識。
      引證2 、3 及4 皆屬半導體封裝之導線架結構，為同一
        技術領域，功效目的亦相同，就結構而言，引證2 、3
        及4 彼此間並無不能結合論究系爭案申請專利範圍第3
        至5 項之疑慮。
    2.惟被告之前揭理由，特別是關於證據4 之論斷，顯有誤認
      ，並基此而對系爭案之進步性為過低之評價：
      被告指稱「系爭案申請專利範圍第3 項之主要技術特徵
        已揭示於引證4 （USP0000000）中。以及引證4 第10圖
        至第13圖所揭示之第一凹陷、第二凹陷雖與系爭案之第
        一及第二半蝕刻區不同，但為熟習該技術領域者慣用之
        設計，二者在「物」之功效與目的上並無二致。」乙節
        ，實為被告僅憑引證4 部分圖式（第10圖至第13圖）所
        作之外觀推測，其既未深入理解引證4 之揭露內容，更
        未查以系爭案與引證4 所要解決之不同目的所在，乃有
        此等想當然爾之不當處分。
        (1)引證4之目的與功效與系爭案乃大異其趣，蓋被告所
          謂引證4 已經揭露系爭案之技術特徵主要為其第10圖
          至第13圖之揭示，惟引證4 之此等凹陷設計，如其說
          明書第5 欄第8 行以下所述：「藉由些微的位移導線
          架之引線部分，引線部分可被更加的鎖固包覆在塑料
          封膠體內」（It was found that,by slightly disp
          lacing the terminal sections of the lead frame
          by a partial stamping operation as shown in FI
          G.12, the terminal are better locked into the
          plastichousing 30 ），以及「在鑄模過程中，塑料
          傾向於在C 點的位置流洩溢出，而在C 點的凹槽95則
          可以避免模鑄過程中所不需要的塑料流洩。」（It w
          as found that during the molding operation,pla
          stic tends to bleed past the slightly rounded
          edge at location "C" in FIG.12‧‧‧It was fou
          nd that the stamping of a square notch 95 at
          the corner "C" in each terminal prevented this
          undesired bleeding of plastic ）。
        (2)反觀系爭案，其所要解決之問題係為：「半導體封裝
          陣列在封膠之後，要切成單顆封裝體以完成整個封裝
          製程時，係利用一樹脂接合鋸刃（resin-bond saw
          blade ）來完成，而切割時，由於鋸刃必須同時切割
          金屬導線架以及封膠材料，因此，會導致鋸刃的壽命
          縮短，而增加製造之困擾與成本。有鑑於此，系爭案
          乃在導線架之上表面形成一第一半蝕刻區域（系爭案
          第7 圖），以及在導線架之下表面形成一第二半蝕刻
          區域（系爭案第9 圖），如此，可將整個導線架經蝕
          刻部分（涵蓋鋸刃切割封裝體之切割道207 ）之切割
          厚度減縮為原厚度之一半，而因此可大幅提昇鋸刃之
          壽命。由此可知，被告指稱引證4 與系爭案二者在「
          物」之功效與目的上並無二致，顯屬誤謬。
      被告指稱：「引證4 第10圖至第13圖之第一凹陷與第二
        凹陷有部分彼此重疊，而系爭案之第一及第二半蝕刻區
        域投影至同一平面時完全不重疊，係因系爭案為避免過
        度蝕刻斷裂，為熟習該技術領域者慣用之設計。」亦顯
        未明瞭系爭案所欲解決之技術對象以及其問題所在。(1)
        系爭案係屬無外引腳之半導體封裝構造，所謂之無外引
        腳之封裝構造係由傳統之具備相當長的內接腳（inner
        lead）以及外接腳（outer lead）改良而來。基於其屬
        無外引腳之技術領域，在整個半導體封裝陣列完成封裝
        ，而必須切割為個別單一之封裝體時，必須對引線部分
        加以切割時，由於所使用之鋸刃必須同時切割引線上之
        金屬導線架以及封膠材料，因此，會導致鋸刃的壽命縮
        短，而增加製造之困擾與成本，而透過系爭案之第一及
        第二半蝕刻區之設計，可以將所欲切割之部分的厚度縮
        減為一半，從而可解決習知所有的鋸刃壽命過短之技術
        問題。引證4 之發明目的與系爭案不同，並且，引證4
        亦非屬無外引腳之半導體封裝構造，其所面臨之切割問
        題，切割位置，皆與系爭案有所不同，也因此，其在凹
        槽之設計也不需如系爭案所要求之第一及第二半蝕刻區
        投影至同一平面必須完全不重疊之要求。凡此，皆足證
        系爭案並非如被告所指稱乃單純利用引證4 之技術或知
        識。
      被告另稱：「引證2 、3 及4 皆屬半導體封裝之導線架
        結構，為同一技術領域，功效目的亦相同，就結構而言
        ，引證2 、3 及4 彼此間並無不能結合論究系爭案申請
        專利範圍第3 至5 項之疑慮。」，亦顯有所偏：
        (1)原告必須指出關於導線架之發明即有成千上百，其所
          針對之解決問題皆有其針對性，並非同屬導線架領域
          即可稱功效目的相同，例如引證2 、3 為同一發明人
          Thomas P. Glenn 為解決內接腳（或稱導線架內部，
          internal lead frame ）過大所導致封裝體體積無法
          縮小的問題（A problem with conventional plasti
          c packages is that their internal lead frames
          limit reduction of the size of the packages,此
          部分記載於該等引證案之Background of the Invent
          ion ），其與系爭案為解決切割半導體封裝體引線上
          鋸刃，其壽命過短之問題顯然不同。
        (2)引證2 、3 所揭示者，皆僅有第二半蝕刻區域，其結
          構與系爭案截然不同，自然也無法達到系爭案所稱切
          割厚度僅為原厚度之一半的目的，以改善鋸刃之壽命
          。
        (3)引證4 並非屬無外引腳之封裝技術，所面對的與系爭
          案所要解決之切割問題自亦有別。由此可知，引證2
          、3 、4 縱皆屬導線架之技術亦絕非如被告所稱功效
          、目的皆相同，否則引證2 、3 及4 既本屬功效、目
          的相同之技術，又何以能分別獲得專利。
    3.綜上所述，引證4 乃為加強封裝體塑料包覆、鎖固強度之
      發明，並且亦不屬無外引腳之封裝技術，系爭案絕非可輕
      易推稱屬利用引證4 之技術、知識所完成之發明，而引證
      2 、3 不僅發明目的、解決手段皆與系爭案不同，其所揭
      示之凹陷亦與系爭案之整體結構顯然有別，引證2 、3 、
      4 皆屬與系爭案針對不同問題、目的所為之發明，由此等
      引證案自然無法藉由結合推知系爭案之發明。
  (二)被告主張之理由：
    1.按凡利用自然法則之技術思想之高度創作，而可供產業上
      利用者，得依系爭案核准審定時專利法第19條暨第20條第
      1 項前項之規定申請取得發明專利。惟如發明係「運用申
      請前既有之技術或知識，而為熟習該項技術者所能輕易完
      成時」，仍不得取得發明專利，復為同法第20條第2 項所
      明定。
    2.系爭案，依92年5 月13日申請專利範圍修正本觀之，其申
      請專利範圍共5 項（第1 、3 項為獨立項）；而其第3 項
      為一種用以形成無外引腳半導體封裝構造之導線架，其包
      含複數個陣列排列的單元及複數個切割道（cutting stre
      et）位於該複數個單元之間，該每一個單元包含一晶片承
      座以及複數條引線設於該晶片承座之周圍，該晶片承座具
      有一上表面用以承載一半導體晶片，該導線架之上表面具
      有一第一半蝕刻區域涵蓋每一個切割道之第一部分以及每
      一條引線鄰近切割道之部分，該晶片承座之上表面係與該
      導線架之上表面共平面，其中該導線架另包含複數個支撐
      肋條用以連接該晶片承座至導線架，其中該導線架之下表
      面具有一第二半蝕刻區域涵蓋該複數個支撐肋條以及該每
      一個切割道之第二部分，並且當該第一及第二半蝕刻區域
      投影至同一平面時，其係完全不重疊者。
    3.原告於異議階段主張由引證2至4得證明系爭案申請專利範
      圍第3 至5 項不具進步性，原處分機關則認引證2 、3 僅
      揭示第二半蝕刻區域，引證4 係運用沖壓形成導線架末端
      區域之階梯狀而非運用蝕刻技術，與系爭案或引證2 、3
      均不同，故以引證2 至4 均無法證明系爭案申請專利範圍
      第3 項不具進步性。惟查，依引證4 說明書及圖式第10至
      13圖所示，其業已揭示一具有階梯狀之導線架末端區域，
      亦類似系爭案申請專利範圍第3 項所揭示之第一及第二半
      蝕刻區域之結構。固然引證4 之第一、第二凹陷與系爭案
      導線架之第一、第二半蝕刻區域之創作功效略有不同，惟
      其所揭示之物的結構雷同，原處分機關未論及此，逕以系
      爭案與引證4 所運用之衝壓或蝕刻方式不同，即認引證4
      無法證明系爭案不具進步性，顯有違誤。又系爭案導線架
      將第一、第二半蝕刻區域彼此錯開不重疊，係為避免產生
      蝕刻貫穿或斷裂之問題，與原告所稱系爭案係解決鋸刀壽
      命縮短增加製造成本的問題乙節無涉。而系爭案導線架之
      第一、第二半蝕刻區域投影至同一平面完全不重疊結構，
      復為熟習半導體封裝及導線架領域者所慣用之設計，故系
      爭案申請專利範圍第3 項應屬運用申請前既有引證4 之技
      術或知識而為熟習該項技術者所能輕易完成，自不具進步
      性。
    4.引證2 、3 與引證4 均屬半導體封裝結構或其導線架結構
      領域之技術創作，彼此間並無完全不能組合之疑慮，原處
      分機關僅以引證4 所運用之衝壓技術與系爭案之蝕刻技術
      不同，即謂引證4 與引證2 、3 或系爭案有所不同，故引
      證4 無法與引證2 、3 組合以論究系爭案之進步性等語，
      亦有未妥。
    5.因原處分機關對於引證4 能否證明系爭案申請專利範圍第
      3 至5 項以及引證2 至4 能否組合以論究系爭案不具進步
      性等節之見解，嫌有未洽，所為「異議不成立」之處分難
      謂無瑕疵。從而被告所為撤銷原處分，並命原處分機關應
      於收受訴願決定書後6 個月內另就結合引證2 至4 能否證
      明系爭案申請專利範圍第3 至5 項均不具進步性乙節重新
      審查後另為適法之處分之決定，並無違法或不當。
  (三)參加人主張之理由：
    1.被告據以撤銷原處分之訴願決定理由，並無違法：
      按原處分機關所頒行之專利審查基準第2-1-45頁有關「
        申請專利範圍之認定」已載明：「以製造方法界定物之
        申請專利範圍，其申請專利之發明應為申請專利範圍中
        所載之製造方法所賦予特性之物本身，亦即以製造方法
        界定物之申請專利範圍，其是否具備專利要件並非由製
        造方法決定。若請求項所載之物與先前技術中所揭露之
        物相同或屬能輕易完成者，即使先前技術所揭露之物係
        以不同方法所製得，該請求項仍不得予以專利」。換言
        之，「物」之請求項係有別於「方法」請求項。就「物
        」之請求項而言，若該「物」之結構特徵已為引證案所
        揭示，不論引證案所揭示製造該物或形成該物之方法為
        何，該「物」之請求項仍不應准予專利。
      原處分機關未釐清系爭案申請專利範圍第3至5項係「物
        」之請求項而非「方法」請求項，而忽視系爭案申請專
        利範圍第3至5項「用以形成無外引腳半導體封裝構造之
        導線架」之結構特徵已為引證4 所揭示之事實，卻仍以
        引證4 係以衝壓技術形成階梯狀並非運用系爭案所界定
        之蝕刻技術為由，指稱引證4 與系爭案並不相同，原處
        分顯然有誤，因此，被告據以撤銷原處分之決定，並無
        違法之處。
    2.於進步性判斷中能否組合運用先前既有之技術或知識而輕
      易完成系爭專利內容，係以該項技術領域具有通常知識者
      可否藉由一般邏輯分析、推理而得，並非以發明目的及功
      效是否一致為必要條件。
      按專利法第20條第2 項有關「進步性」之規定為：「發
        明係運用申請前既有之技術或知識，而為熟習該項技術
        者所能輕易完成時，雖無前項所列情事，仍不得依本法
        申請取得發明專利」。依據該條項規定之意旨，申請專
        利之發明為運用申請當日之前既有之技術或知識以完成
        者，如該發明為熟習該項技術者之一般技術知識所能輕
        易完成者，即不具進步性。
      關於專利法前條項規定之解釋，係可參閱專利審查基準
        所述：「既有之技術或知識」，係指申請當日之前，已
        見於國內外刊物或已公開使用之技術、知識。「熟習該
        項技術者」，係指虛擬一具有申請專利當時知道該發明
        所屬技術領域之既有技術及知識之人，其可用研究、開
        發等一般技術性手段（指依據既有之技術或知識之基礎
        ，經由邏輯分析、推理或試驗而得之技術手段），並發
        揮一般創作能力，例如：選擇材料或變更設計，使當時
        該發明所屬技術領域之技術水準，化為其本身之知識的
        人而言。「輕易完成」，係指不能超越熟習該項技術者
        所可預期的技術上的一般發展，且單單可由先行技術推
        論而完成者。
      就專利法第20條第2 項有關「進步性」之規定中，於進
        步性判斷中能否組合運用先前既有之技術或知識而輕易
        完成系爭專利內容，並非以發明目的及功效是否一致為
        必要條件。
      參照本院95訴2346號之判決內容可知，原告雖主張：「
        引證2 、引證3 之發明目的、所要解決的技術問題，皆
        與系爭案南轅北轍、不相關連，熟習此領域之技藝人士
        ，為解決系爭案所針對之技術問題，並沒有任何誘因去
        參酌引證2 、3 ，如何能謂可以『輕易組合』引證2 、
        3 ，以獲得系爭案之發明」云云。惟本院於該案判決理
        由五中則明確指出：「該項技術領域具有通常知識者藉
        由一般邏輯分析、推理而以引證2 所揭示具直線倒角之
        晶片，應用於半導體之封裝領域，而與引證3 之技術內
        容組合，自屬可輕易完成。原告主張對於熟習該項技術
        者，不能輕易組合引證2 、引證3 之技術內容一節，並
        非可採。」因此，專利法及專利審查基準中關於進步性
        之判斷係依熟悉該項技術領域者是否可藉由一般邏輯分
        析、推理而以引證案所揭示之內容輕易思及系爭案之技
        術特徵，非原告所稱應以發明目的及功效是否一致為判
        斷要件。
    3.系爭案所界定之結構特徵已為引證案所揭示，不具有可專
      利性。
      系爭案與引證2 、3 、4 所揭示之內容均係有關於半導
        體封裝領域之導線架結構。引證2 、3 已揭示「具有凹
        陷結構（或凹穴部分）之導腳（或引腳）與晶片座結構
        」，而引證4 揭示「末端區域呈階梯狀之導線架」結構
        。
      就結構而言，引證2 、3 、4 不僅所揭示之技術領域與
        系爭案相同，同時，對於熟悉該項領域者本可藉由一般
        邏輯分析、推理結合引證4 所揭示之「具有階梯狀結構
        之導線架末端區域」以及引證2 、3 所揭示「導腳/ 引
        腳30 及 晶片座22/24 下表面具有凹陷/ 凹穴結構」即
        可輕易完成系爭案請求項第3 至5 項「用以形成無外引
        腳半導體封裝構造之導線架」。
      系爭案修正後之申請專利範圍3至5項所界定「用以形成
        無外引腳半導體封裝構造之導線架」之結構，已為引證
        案所揭示，其不具可專利性之事實，已無庸置疑，因此
        被告所為訴願成立之處分實無違誤。
    理  由
一、按凡利用自然法則之技術思想之高度創作，而可供產業上利
    用者，得依系爭案核准審定時專利法第19條暨第20條第1 項
    之規定申請取得發明專利。惟如「申請專利之發明，與申請
    在先而在其申請後使公開或公告之發明或新型專利申請案所
    附說明書或圖式載明之內容相同者，不得取得發明專利。」
    為同法第20條之1 所明定。又發明係「申請前已見於刊物或
    已公開使用者。」或「運用申請前既有之技術或知識，而為
    熟習該項技術者所能輕易完成時」，仍不得取得發明專利，
    復為同法第20條第1 項第1 款及第2 項所明定。而對於公告
    中之發明，任何人認有違反專利法第19條至第21條規定，提
    起異議者，依同法第41條規定，得自公告之日起3 個月內，
    備具異議書，附具證明文件，向專利專責機關提起之。從而
    ，系爭案有無違反前揭專利法情事而應不予專利，依法應由
    異議人附具證據證明之，倘其證據足以證明系爭案有違前揭
    專利法之規定，自應為異議成立之處分。
二、本件系爭第00000000號「無外引腳半導體封裝構造及其導線
    架」發明專利原申請專利範圍共有7 項：
 1、一種無外引腳半導體封裝構造，其具有複數個側邊(side su
    rface)，該無外引腳半導體封裝構造係包含：一晶片承座以
    及複數條引線設於該晶片承座之周圍，該每一條引線之上表
    面具有一第一凹陷（indentation ）對應於該無外引腳半導
    體封裝構造複數個側邊之一而設；複數個支撐肋條連接至該
    晶片承座; 一半導體晶片設於該晶片承座並且電性連接至該
    複數條引線；及一封膠體覆蓋於該半導體晶片、複數條引線
    以及複數個支撐肋條，其中該每一條引線之下表面係裸露於
    該無外引腳半導體封裝構造之底部表面。
 2、依申請專利範圍第1 項之無外引腳半導體封裝構造，其中該
    每一條引線之下表面具有一第一邊緣與該無外引腳導體封裝
    構造複數個側邊之一切齊，以及其他數個第二邊緣，其中該
    每一條引線之下表面具有一第二凹陷對應於該每一條引線下
    表面之第二邊緣而設。
 3、依申請專利範圍第1 項之無外引腳半導體封裝構造，其中該
    晶片承座之下表面具有一第三凹陷對應於該晶片承座之邊緣
    而設，而且除了該第三凹陷之外，該晶片承座之下表面係裸
    露於該無外引腳半導體封裝構造之底部表面。
 4、一種用以形成無外引腳半導體封裝構造之導線架，其包含複
    數個陣列排列的單元以及複數個切割道(cutting street)位
    於該複數個單元件之間，該每一單元包含一晶片承座以及複
    數條引線設於該晶片承座之周圍，該晶片承座具有一上表面
    用以承載一半導體晶片，該導線架之上表面具有一第一半蝕
    刻區域涵蓋每一個切割道之第一部分以及每一條引線鄰近切
    割道之部分，該晶片承座之上表面係與該導線架之上表面共
    平面。
 5、依申請專利範圍第4 項之用以形成無外引腳半導體封裝構造
    之導線架，其另包含複數個支撐肋條用以連接該晶片承座至
    導線架，其中該導線架之下表面具有一第二半蝕刻區域涵蓋
    該複數個支撐肋條以及該每一個切割道之第二部分，並且當
    該第一以及第二半蝕刻區域投影至同一平面時，其係完全不
    重疊。
 6、依申請專利範圍第5 項之用以形成無外引腳半導體封裝構造
    之導線架，其中該第二半蝕刻區域係涵蓋該每一條引線之邊
    緣區域。
 7、依申請專利範圍第5 項之用以形成無外引腳半導體封裝構造
    之導線架，其中該第二半蝕刻區域係涵蓋該晶片承座之邊緣
    。
    嗣原告於93年5 月13日提出修正本，將原申請專利範圍第2
    、5 項附屬項分別修正至獨立項，經原處分機關准予修正，
    修正後申請專利範圍為：
 1、一種無外引腳半導體封裝構造，其具有複數個側邊(side su
    rface)，該無外引腳半導體封裝構造係包含：一晶片承座以
    及複數條引線設於該晶片承座之周圍，該每一條引線之上表
    面具有一第一凹陷（indentation ）對應於該無外引腳半導
    體封裝構造複數個側邊之一而設；複數個支撐肋條連接至該
    晶片承座; 一半導體晶片設於該晶片承座並且電性連接至該
    複數條引線；及一封膠體覆蓋於該半導體晶片、複數條引線
    以及複數個支撐肋條，其中該每一條引線之下表面具有一第
    一邊緣與該無外引腳導體封裝構造複數個側邊之一切齊，以
    及其他數個第二邊緣，其中該每一條引線之下表面具有一第
    二凹陷對應於該每一條引線下表面之第二邊緣而設，該第一
    凹陷與第二凹陷係彼此錯開設置，除了該無外引腳半導體封
    裝構造之底部表面。
 2、依申請專利範圍第1 項之無外引腳半導體封裝構造，其中該
    晶片承座之下表面具有一第三凹陷對應於該晶片承座之邊緣
    而設，而且除了該第三凹陷之外，該晶片承座之下表面係裸
    露於該無外引腳半導體封裝構造之底部表面。
 3、一種用以形成無外引腳半導體封裝構造之導線架，其包含複
    數個陣列排列的單元以及複數個切割道(cutting street)位
    於該複數個單元件之間，該每一單元包含一晶片承座以及複
    數條引線設於該晶片承座之周圍，該晶片承座具有一上表面
    用以承載一半導體晶片，該導線架之上表面具有一第一半蝕
    刻區域涵蓋每一個切割道之第一部分以及每一條引線鄰近切
    割道之部分，該晶片承座之上表面係與該導線架之上表面共
    平面，其中該導線架，其另包含複數個支撐肋條用以連接該
    晶片承座至導線架，其中該導線架之下表面具有一第二半蝕
    刻區域涵蓋該複數個支撐肋條以及該每一個切割道之第二部
    分，並且當該第一以及第二半蝕刻區域投影至同一平面時，
    其係完全不重疊。
 4、依申請專利範圍第3 項之用以形成無外引腳半導體封裝構造
    之導線架，其中該第二半蝕刻區域係涵蓋該每一條引線之邊
    緣區域。
 5、依申請專利範圍第5 項之用以形成無外引腳半導體封裝構造
    之導線架，其中該第二半蝕刻區域係涵蓋該晶片承座之邊緣
    。
    其中第1 、3 項為獨立項，其餘為附屬項。
三、參加人所提異議引證1 為89年10月31日申請，92年3 月1 日
    公告之第00000000號「四方扁平無接腳封裝導線架」發明專
    利案；引證2 為西元2001年8 月28日公告之美國第0000000
    號專利案及其摘譯本；引證3 為西元2000年11月7 日公告之
    美國第0000000 號專利案及其摘譯本；引證4為西元1999年5
    月18日公告之美國第0000000 號專利案及其摘譯本。參加人
    於異議理由係主張引證1 可證明系爭案原申請專利範圍第1
    、4 項獨立項不具新穎性；引證2 、3 可證明系爭案原申請
    專利範圍第2 、3 項附屬項不具新穎性、進步性；引證2 、
    3 、4 可證明系爭案原申請專利範圍第5 、6 、7 項附屬項
    不具新穎性、進步性。而系爭案經原告於92年5 月13日修正
    申請專利範圍後，因原告將原本第2 、5 項附屬項分別修正
    至獨立項中，且附屬項原本包含獨立項之技術內容，故原異
    議理由對照修正後系爭案申請專利範圍，應審究者為：引證
    1 可否證明系爭案申請專利範圍第1 、3 項不具新穎性；引
    證2 、3 可否證明系爭案申請專利範圍第1 、2 項不具新穎
    性、進步性；以及引證2 、3 、4 可否證明系爭案申請專利
    範圍第3 、4 、5 項不具新穎性、進步性等。至於引證1 能
    否證明系爭案不具進步性，原異議理由並未主張；另參加人
    於訴願階段始主張系爭案申請專利範圍第1 項所載內容已為
    引證4 所揭露云云，亦非原異議理由主張範圍，均未經原處
    分機關審查，故均非本件審究之範疇。
四、原處分機關略以，依系爭案92年5 月13日申請專利範圍修正
    本進行審查，系爭案申請專利範圍第1 項獨立項中所述之每
    一條引線340 之下表面具有一第二凹陷344 對應於該每一條
    引線340 下表面之第二邊緣340b而設，該第一凹陷342 與第
    二凹陷344 係彼此錯開設置，除了該第二凹陷344 之外，該
    每一條引線340 之下表面係裸露於該無外引腳半導體封裝構
    造之底部表面；而引證1 只揭露導腳上表面具有第一凹陷，
    並未揭示有第二凹陷之構造，亦無揭示第一凹陷與第二凹陷
    係彼此錯開設置等技術內容，故系爭案申請專利範圍第1 項
    仍具新穎性。又引證1 亦未揭露系爭案申請專利範圍第3 項
    獨立項所述之導線架之下表面具有一第二半蝕刻區域涵蓋該
    複數個支撐肋條以及該每一個切割道之第二部分，並且當該
    第一以及第二半蝕刻區域350 、352 投影至同一平面時，其
    係完全不重疊之技術內容，故系爭案申請專利範圍第3 項具
    新穎性。又系爭案申請專利範圍第1 項之技術內容具有第一
    凹陷與第二凹陷，且第一凹陷與第二凹陷係彼此錯開設置；
    然引證2 、3 僅揭示第二凹陷，與系爭案前揭技術內容並不
    相同，而系爭案申請專利範圍第2 項附屬項之內容包含第1
    項獨立項，故引證2 、3 不能證明系爭案申請專利範圍第2
    項不具新穎性或進步性。再者，系爭案申請專利範圍第3 項
    獨立項之技術內容具有第一半蝕刻區域與第二半蝕刻區域；
    然引證2 、3 僅揭示第二半蝕刻區域，與系爭案不同，而引
    證4 係運用衝壓形成階梯狀，並非運用蝕刻技術，亦與系爭
    案不同。而系爭案申請專利範圍第4 、5 項附屬項包含第3
    項獨立項內容，故引證2 、3 、4 均不能證明系爭案申請專
    利範圍第4 、5 項不具新穎性。另外，引證4 所運用之技術
    內容與引證2 、3 不同，亦不能互相組合以證明系爭案申請
    專利範圍第4 、5 項不具進步性，乃為異議不成立之處分。
五、參加人對原審定處分認引證1 無法證明系爭案申請專利範圍
    第1 、3 項獨立項不具新穎性乙節未不服外，對其餘部分不
    服提起訴願，稱系爭案申請專利範圍第3 至5 項所界定「用
    以形成無外引腳半導體封裝構造之導線架」，其利用蝕刻方
    式在該導線架引線部分形成之半蝕刻區，與引證4 所揭示具
    有階梯狀結構之導線架末端區域，就結構本身而言，並無實
    質差異；原處分機關卻以引證4 係由衝壓技術形成階梯狀並
    非運用系爭案之蝕刻技術為由，指稱引證4 與系爭案不同，
    有違專利審查基準。且引證2 、3 、4 所揭示內容均係有關
    於半導體封裝領域之導線架結構，就結構而言，三者不但並
    未存有無法結合的差異性，更具有用以組合之相同結構特徵
    ，原處分機關卻稱引證4 係運用衝壓技術形成階梯狀與引證
    2 、3 不同，指稱各引證案不能相互結合，亦有漏未審查的
    瑕疵等語。訴願決定除認定引證2 、3 不能證明系爭案申請
    專利範圍第1 、2 項不具新穎性、進步性（此部分與原處分
    認定相同，原告亦無爭執，非本院審究範圍）外，另認定系
    爭案申請專利範圍第3 至5 項為運用引證4 之技術或知識，
    而為熟習該項技術者所能輕易完成者，應不具進步性；且引
    證2 、3 、4 皆屬半導體封裝之導線架結構，為同一技術領
    域，功效目的亦相同，故就結構而言，引證2 、3 、4 彼此
    間並無不能結合論究系爭案申請專利範圍第3 至5 項進步性
    之疑慮，而將原處分撤銷，由原處分機關另為適法之處分。
    原告對訴願決定不服起訴主張上開情詞。
六、經查：依據專利審查基準第2-1-45頁有關專利申請範圍之認
    定：「即使先前技術所揭露之物係以不同方法所製得，該請
    求項仍不得予以專利」。因此，就「物」之請求項而言，若
    該「物」之結構特徵已為引證案所揭示，不論引證案所揭示
    製造該物或形成該物之方法為何，該「物」之請求項仍不應
    准予專利。系爭案申請專利範圍第3 項之無外引腳半導體封
    裝構造之導線架，其請求主張之權利範圍為「物」而非「方
    法」。而引證4 說明書及圖式第10至13圖所示，其業已揭示
    一具有階梯狀之導線架末端區域，亦類似系爭案申請專利範
    圍第3項 所揭示之第一及第二半蝕刻區域之結構。固然引證
    4 之第一、第二凹陷其設計功效原係為鎖固及防止塑料外溢
    ，採用衝壓方法形成，而系爭案導線架之第一、第二半蝕刻
    區域之創作功效係為減少切割厚度延長鋸刃壽命，採用蝕刻
    方法形成，惟二者所揭示之物的結構雷同，其主要技術特徵
    已揭示於引證4 當中，熟習半導體封裝構造領域技術之人不
    難由引證4 之技術特徵推導運用於系爭案。再者，引證4 第
    10圖至第13圖之第一凹陷與第二凹陷有部分彼此重疊，而系
    爭案第一以及第二半蝕刻區域投影至同一平面時完全不重疊
    ，係因系爭案為避免過度蝕刻斷裂，為熟習該領域技術者慣
    用之設計。因此引證4 雖無法證明系爭案申請專利範圍第3
    、4 、5 項不具新穎性，然系爭案申請專利範圍第3 、4 、
    5 項仍屬運用申請前既有引證4 之技術或知識，而為熟習該
    項技術者所能輕易完成者，應不具進步性。且引證2 、3 與
    引證4 皆屬半導體封裝之導線架結構，為同一技術領域，故
    就結構而言，引證2 、3 、4 彼此間並無不能結合論究系爭
    案申請專利範圍第3 至5 項進步性之疑慮。原處分遽認引證
    2 至4 無法證明系爭案申請專利範圍第3 至5 項不具進步性
    ，且認引證4 所運用之技術內容與引證2 、3 不同，亦不能
    互相組合以證系爭案申請專利範圍第4 、5 項不具進步性，
    而為異議不成立之處分，尚有未洽。
七、綜上所述，訴願決定認原處分以引證2 、3 、4 不能證明系
    爭案申請專利範圍第3 至5 項不具進步性，而為異議不成立
    之處分，尚嫌未洽，而將原處分撤銷，由原處分機關於收受
    訴願決定書後6 個月內另就結合引證2 至4 能否證明系爭案
    申請專利範圍第3 至5 項均不具進步性乙節重行審酌後，另
    為適法之處分，核無不合。原告徒執前詞，訴請撤銷訴願決
    定，為無理由，應予駁回。
據上論結，本件原告之訴為無理由，爰依行政訴訟法第98條第1
項前段，判決如主文。
中    華    民    國    97     年     1     月   24   日
                    臺北高等行政法院第四庭
                              審判長法  官 陳國成
                                    法  官 李玉卿
                                    法  官 陳忠行
上為正本係照原本作成。
如不服本判決，應於送達後20日內，向本院提出上訴狀並表明上
訴理由，如於本判決宣示後送達前提起上訴者，應於判決送達後
20日內補提上訴理由書（須按他造人數附繕本）。
中    華    民    國    97     年     1     月   24   日
                                    書記官  陳又慈


司法院資訊處製作；財團法人民間司法改革基金會備份。
